臺灣高等法院高雄分院刑事判決　　　　96年度上訴字第1302號
上　訴　人
即　被　告　乙○○
指定辯護人　本院公設辯護人孫妙岑
上列上訴人因殺人未遂案件，不服臺灣高雄地方法院96年度訴字
第107 號中華民國96年5 月2 日第一審判決（起訴案號：臺灣高
雄地方法院檢察署95年度偵字第28709 號），提起上訴，本院判
決如下：
    主  文
原判決撤銷。
乙○○殺人未遂，處有期徒刑伍年貳月。
    事  實
一、乙○○於民國95年10月30日21時10分許，在位於高雄市苓雅
    區城西一巷35號之7 「太興宮」前，因迎接廟會陣頭一事而
    與甲○○發生口角爭執及肢體上衝突，因而心生不滿，明知
    胸、腹部為人體重要器官所在部位之一，若以尖刀刺傷，即
    有生命危險且足致死亡，竟萌生殺人之直接故意，於約20分
    鐘後（即95年10月30日21時30分許）之廟會休息時間，自「
    太興宮」泡茶桌上，取得不詳人所有之水果刀1 把（刀刃長
    20公分，寬3.5 公分），走向正在取用飲料之甲○○，趁其
    不注意之際，持該把水果刀朝甲○○之右前胸猛刺1 刀，並
    順勢拔出刀子，致甲○○受有右胸部穿刺傷併左側胸部氣胸
    血胸、左肺葉撕裂傷、橫隔膜撕裂傷、食道及胃連結處撕裂
    傷、肝臟破裂等傷害（右前胸傷口為6 ×3 公分，深及左胸
    ），經在場之王火全等人見狀，隨即將乙○○架開，並將甲
    ○○送醫急救，甲○○始倖免於難，王火全則於當晚11時許
    報警陳述乙○○上述犯行，警方據報抵達現場扣得上開水果
    刀1 把，並請王火全通知乙○○出面，嗣於翌日（95年10月
    31日）凌晨，乙○○始在其弟陪同下向警投案。
二、案經高雄市政府警察局苓雅分局報告臺灣高雄地方法院檢察
    署檢察官偵查起訴。
    理  由
一、證據能力：
(一)、證人王火全、甲○○於警詢之陳述，其性質雖屬傳聞證據，
    惟上開警詢筆錄內容，業經本院審理時予以提示並告以要旨
    ，且經檢察官及被告表示意見，當事人或辯護人已知上述筆
    錄乃傳聞證據，且均未於言詞辯論終結前對該等筆錄內容異
    議，且本院審酌上開筆錄作成時，較無人情施壓或干擾，亦
    無不當取供之情形，認為以之作為本案之證據亦屬適當，依
    刑事訴訟法第159 條之5 第1 項規定，自得為證據。
(二)、證人王火全、甲○○於偵查中經具結之陳述，並未曾提及檢
    察官在偵查時有不法取供之情形，且亦無證據足以證明證人
    上開陳述有顯不可信之情況，證人王火全、甲○○於原審及
    證人甲○○於本院，均已到庭接受詰問，足可認定業已保障
    被告詰問權，依刑事訴訟法第159 條之1 第2 項規定，自得
    為證據。
(三)、卷附之阮綜合醫院所出具之診斷證明書2紙、病危通知書1紙
    、阮綜合醫院96年2 月13日阮醫教字第0960000080號函暨函
    附病歷資料影本1 份、警方扣押筆錄等，固均屬書面之傳聞
    證據，然檢察官、被告、辯護人已於本院審理調查上開證據
    時，就此證據能力均表示無意見，且本院認為以之作為本件
    論証之證據，均與待證事實具有關聯性，作為本案之證據亦
    屬適當，依刑事訴訟法第159 條之5 第1 項規定，自得為證
    據。
二、訊據上訴人即被告乙○○固坦承有於上揭時、地，先與被害
    人甲○○發生口角衝突，之後有持扣案水果刀刺傷甲○○1
    刀等情，惟否認上開殺人未遂犯行，辯稱：當時伊拿廟裡泡
    茶桌上水果刀在削蘋果，甲○○突然面對伊衝過來，因為晚
    上光線昏暗，伊右手上所拿的刀才會刺到甲○○，伊並無意
    要持刀殺害甲○○，伊僅犯傷害罪云云。經查：
(一)、上開時、地，被告因廟會迎接陣頭一事而與甲○○發生口角
    爭執及肢體上衝突，約於20分鐘後，被告手持之水果刀1 把
    （刀刃長20公分，寬3.5 公分）刺入甲○○右前胸1 刀，致
    其受有右胸部穿刺傷併左側胸部氣胸血胸、左肺葉撕裂傷、
    橫隔膜撕裂傷、食道及胃連結處撕裂傷、肝臟破裂（右前胸
    傷口為6 ×3 公分，深及左胸）等事實，除據被告供明在卷
    外，並據證人王火全及被害人即證人甲○○各於警、偵及原
    審證述明確，並有上開水果刀1 把扣案可佐。至於證人王火
    全就被告持刀刺殺被害人之身體部位雖證述係「腹部」等語
    ，惟據阮綜合醫院96年2 月13日函覆原審略以：病患甲○○
    於95年1 0 月30日晚上9 時59分至該院急診，經檢查發現「
    右前胸」有一6 ×3 公分之傷口，在X 光片上發現左胸有血
    氣胸，因此研判其深度及於左胸，應為穿刺傷等語（見原審
    卷第19頁），顯與證人王火全所述被害人刀傷位置有別，然
    胸、腹部本屬相連之人體部位，被告持刀刺傷被害人又屬一
    瞬間，證人王火全自有可能誤認被害人受傷部位，但此尚無
    礙於其證言之可信性，附此敘明。
(二)、按刑法上殺人罪與傷害罪之區別，乃以加害人有無殺意為斷
    ，是法院應審酌加害人之行為動機、手段、行為人對其行為
    客觀上足以造成死亡之結果，其主觀上確信之程度如何，是
    否預見其發生而不違反其本意，及其他情況證據等綜合判斷
    ，加害人使用之兇器及被害人所受之傷害程度，固不能據為
    認定有無殺意之唯一標準，但加害人使用之兇器、下手情形
    如何，及被害人所受之傷勢，於審究犯意方面，仍不失為重
    要參考資料（最高法院20年非字第104 號判例、44年台上字
    第373 號判例參照）。本件被告及辯護意旨雖以被告當時手
    持水果刀，係因被害人朝被告衝過來才刺到，被告並無殺死
    被害人之意思，應僅負普通傷害罪等語置辯。然查：
 1、被告與被害人甲○○平日均曾在太興宮幫忙，2 人間原本即
    認識，但並無仇怨，係因廟會迎接陣頭一事，而起口角、肢
    體衝突之情，業經證人王火全於原審證述綦詳（見原審卷第
    55頁），惟其二人間前已因糾紛發生衝突而有嫌隙，被告因
    遭甲○○罵三字經，因而心生不滿，經在場之王火全等人勸
    離後，約20分鐘後，復返回現場，持水果刀走向甲○○，趁
    甲○○不備之際，持該把水果刀朝向甲○○之胸部要害刺殺
    等情，業據證人王火全於偵查、原審證述明確（見偵卷第15
    頁，原審卷第56至58頁），又伊當時在拿飲料，被告正面衝
    向伊，之後伊感到刺痛，發現在流血，才知被告拿刀刺伊等
    情，業據被害人甲○○於偵查及本院證述在卷（見偵卷第20
    頁，本院卷第48頁），且參以被告身高僅達被害人耳朵位置
    之情，亦據本院當庭勘驗在卷（見本院卷第52頁），則以被
    告矮於被害人之體型差距，若非被告當時持刀舉高而朝向被
    害人右前胸刺入，被害人遭刀刺入部位應非「右前胸」，則
    被告所辯「被害人突然衝過來，才會刺到被害人」云云，顯
    非事實。
 2、被告持刀刺殺被害人時，已距其二人發生口角有20分鐘，被
    告持刀行兇之行為已非單純在盛怒之情緒下所為，亦非在與
    人互毆之際難以控制攻擊力道、部位所致，反係趁被害人不
    注意之際，持刀朝被害人之身體重要部位猛刺，難謂被告主
    觀上無致被害人於死之犯意。此外，殺人罪與傷害罪之區別
    ，本視加害人有無殺意為斷，不能因與被害人並無仇怨，僅
    因言語衝突發生口角進而鬥毆，即認為無殺人之故意（最高
    法院90年度台上字第3310號判決要旨參照），是辯護意旨所
    陳「被告與被害人當日僅生細微摩擦，尚不至因此細故即萌
    生殺人犯意」等語，自有誤會。
 3、觀諸卷附阮綜合醫院所出具之95年10月31日、95年11月20日
    診斷證明書2紙，及96年2月13日阮醫教字第0960000080號函
    暨函附病歷資料影本1 份所載 (警卷19頁、偵卷23頁、原審
    卷19- 36頁)， 可知被害人因被告手持水果刀猛刺1 刀，致
    受有右胸部穿刺傷併左側胸部氣胸血胸、左肺葉撕裂傷、橫
    隔膜撕裂傷、食道及胃連結處撕裂傷、肝臟破裂等傷害（右
    前胸傷口為6 ×3 公分，深及左胸），足見被告當時下手目
    標乃在於被害人胸、腹部等人體要害，並傷及被害人左肺葉
    、肝臟等人體重要臟器，傷勢非輕。又被害人於案發當日隨
    即經送往阮綜合醫院急救時，已呈現昏迷狀態，當時傷勢有
    危急性命之虞等情，亦有該院95年10月31日病危通知單在卷
    足參（見警卷第20頁），顯見被告當時持水果刀刺殺被害人
    胸部力勁甚猛。而扣案之水果刀經本院審理中當庭勘驗結果
    ，刀刃長20公分、寬3.5 公分，且刀鋒銳利等情，亦據原審
    堪驗明確（見原審卷第60頁），並有該刀照片附卷足佐（見
    警卷第22、23頁），足見被告行兇所持刀器，極為銳利，而
    有致命之危險。又衡以胸部、腹部有心臟、肺臟、肝臟等重
    要器官，如遭利刃切割，有立即之生命危險，且砍殺之部位
    若深及動脈，造成流血過多，有導致休克及致死之立即危險
    ，此為一般人所得認識，被告行為時為智識正常之成年人，
    且有相當之社會閱歷，當有此常識，而難諉為不知，則被告
    持刀刺殺被害人時，選擇刀刃鋒利之水果刀朝被害人之胸部
    猛刺，而非選擇較無危急生命之四肢為目標，則被告持刀刺
    入被害人胸部之時，主觀上即有明知被害人會造成死亡之結
    果，且有意使其發生（用力猛刺），足認被告殺人犯意之直
    接故意至明。
 4、辯護意旨雖陳：「被告僅出手刺甲○○1 次，被害人甲○○
    受傷後即往後倒下，被告並無繼續追殺被害人，且無揚言「
    要讓你死」等語，業經證人王火全證述明確，又依阮綜合醫
    院前揭96年2 月13日之函覆所示，足認被告僅出手刺傷被害
    人1 刀，且於被害人受傷倒地已喪失防禦能力之情形下，並
    無繼續追殺之舉動，被告僅係因不滿被害人對伊口出三字經
    ，一時氣憤而出手教訓，並無殺人意圖」等語，惟證人王火
    全於原審亦證述：「甲○○被刺後，便直接往後仰，倒在地
    上，眾人見狀便將被告架到旁邊，被告便沒有機會作其他動
    作，且甲○○陣頭之年輕人當時要過去打被告，伊說不用打
    ，因救人要緊，便先將甲○○送醫，沒有理被告」等情明確
    （見原審卷第57、58頁），足徵被告於下手之初即為周遭之
    人及時發現制止，並將被害人送醫急救，被告持刀公然行兇
    ，己身已有遭身旁眾人追打之虞，自無再行追殺被害人之機
    會，又縱然被告未曾揚言「要讓你死」等語，亦無從依此及
    僅憑被告無繼續追殺之舉動，即為被告有利之認定。據上各
    節，並綜合考量被告與被害人之關係、案發前雙方之衝突怨
    隙、被告手持尖銳刃長20公分之水果刀刺入時用力之猛、被
    害人所受傷勢部位及傷勢嚴重等情，依據上開說明，足認被
    告確有殺人之直接故意。
(三)、證人王火全於當晚11時許報警陳述被告上述犯行，警方據報
    抵達現場扣得上開水果刀1 把，並請王火全通知被告出面，
    嗣於翌日（95年10月31日）凌晨，被告始在其弟陪同下向警
    投案等事實，業據證人簡奇彬於本院證述明確（見本院卷第
    45-47 頁），並有證人王火全警詢筆錄及警方扣押筆錄在卷
    可佐（見警卷第7 、14-18 頁）。
(四)、綜上所述，被告所辯上情，無非事後卸責之詞，均不可採。
    本件事證明確，被告上開殺人未遂犯行，堪以認定。
三、被告基於殺人之直接故意，著手於殺人行為之實施，惟被害
    人甲○○未因而發生死亡之結果，故核被告所為，係犯刑法
    第271 條第2 項、第1 項之殺人未遂罪，辯護意旨所陳「被
    告應屬傷害罪」等語，自非可採。又被告既屬未遂犯，爰依
    同法第25條第2 項規定，按既遂犯之刑減輕其刑。
四、原審據以論處被告罪刑，固非無見；惟查：
(一)、被告所為上開持刀刺殺被害人之舉，足認被告有殺人之「直
    接故意」（如上所述），原判決僅認被告有殺人之「未必故
    意」，自有未洽。
(二)、被告於本院審理期間，已與被害人達成和解（如後所述），
    原判決未及審酌此部分量刑基礎，尚有未合。
五、被告提起上訴仍執前詞，否認上開殺人未遂犯行，指摘原判
    決不當，為無理由；惟原判決有上述可議，自應由本院將原
    判決撤銷改判。審酌被告僅因細故，竟萌殺意公然持刀行兇
    ，造成被害人上開身體嚴重之傷勢，身心受創至深且鉅，被
    告犯罪手段及情節非輕，犯後仍否認犯行之態度，然念其於
    本院審理期間已與被害人達成和解（見本院卷第39頁之和解
    書影本），被害人於本院亦證實此情並表示原諒（見本院卷
    第49頁），而被告未曾有其他犯罪前科之素行（見本院卷第
    14頁之臺灣高等法院被告前案紀錄表）等一切情狀，量處如
    主文所示之刑。至於被告所犯之罪，雖在中華民國96年4 月
    24日以前，但其所犯之罪，係屬中華民國96年罪犯減刑條例
    第3條第1項第15款所定不予減刑之情形，自不予減刑。末查
    扣案之水果刀1 把，雖係被告犯殺人未遂所用之物，然被告
    否認該水果刀為其所有，又證人王火全於原審亦證稱：「不
    清楚被告之刀子從何而來」（見原審卷第59頁），復參以案
    發當時係屬廟會期間，出入之人不少，則該把水果刀自有可
    能係不詳人帶來使用，尚難逕認必屬被告所有之物，爰不予
    宣告沒收，附此敘明。
據上論結，應依刑事訴訟法第369 條第1 項前段、第364 條、第
299 條第1 項前段，刑法第271 條第2 項、第1 項、第25條第2
項，判決如主文。
本案經檢察官張其主到庭執行職務。
中　　華　　民　　國　　96　　年　　8 　　月　　14　　日
                  刑事第一庭    審判長法  官  郭雅美
                                      法  官  莊崑山
                                      法  官  張意聰
以上正本證明與原本無異。
如不服本判決應於收受本判決後10日內向本院提出上訴書狀，其
未敘述上訴理由者，並得於提起上訴後10日內向本院補提理由書
狀（均須按他造當事人之人數附繕本）「切勿逕送上級法院」。
中　　華　　民　　國　　96　　年　　8 　　月　　14　　日
　　　　　　　　　　　　　　　　　　　書記官  呂素珍
附錄本件判決論罪科刑法條：
中華民國刑法第271條
殺人者，處死刑、無期徒刑或 10 年以上有期徒刑。
前項之未遂犯罰之。
預備犯第 1 項之罪者，處 2 年以下有期徒刑。
